【裁判字號】    98,保險,5
【裁判日期】    980915
【裁判案由】    返還保險費   等
【裁判全文】
臺灣高雄地方法院民事判決               98年度保險字第5號
原      告  己○○
訴訟代理人  黃進祥律師
            江順雄律師
            黃建雄律師
被      告  國泰人壽保險股份有限公司
法定代理人  戊○○
訴訟代理人  丁○○
            甲○○
上列當事人間返還保險費等事件，經本院於民國98年9 月1 日言
詞辯論終結，判決如下：
    主      文
原告之訴及其假執行之聲請均駁回。
訴訟費用由原告負擔。
    事實及理由
一、原告主張：原告固於民國96年3 月21日以自己為被保險人，
    向被告投保國泰人壽創世紀變額萬能壽險（丁型），並簽立
    保險契約（保單號碼為0000000000），約定以原告為祝壽金
    受益人，以訴外人即原告之母丙○○為身故受益人，投保期
    間自96年3 月21日起迄原告身故之日止，保額為新台幣（下
    同）2,970 萬元（下稱系爭保險契約），復繳納保險費達53
    7 萬元。惟被告以不具承作投資型保單資格之業務員即訴外
    人庚○○向丙○○招攬投保，且未向原告或丙○○說明系爭
    保險契約具有投資型保單之性質及風險，而有未盡說明系爭
    保險契約內容義務之情事，致原告無從得悉上開風險，兩造
    因不具備成立系爭保險契約之合意，故系爭保險契約不存在
    ，則被告因收取系爭保險契約之保險費而受有利益，致原告
    受有損害，被告實有不當得利，為此，爰依民法第179 條規
    定，提起本件訴訟等情。並聲明：(一)被告應給付原告537 萬
    元，及自起訴狀繕本送達翌日起至清償日止，按年息5%計算
    之利息。(二)願供擔保請准宣告假執行。
二、被告則以：原告於簽立系爭保險契約後，除繳納第1 期保險
    費30萬元外，復於簽約後6 個月內陸續繳納彈性保險費485
    萬元，依民法第153 條第1 項規定，兩造就系爭保險契約已
    有意思表示合致，系爭保險契約乃有效成立，至於被告以未
    領有承作投資型保單證照之業務員招攬投資型保險，違背主
    管機關頒訂之行政命令，僅生行政責任負擔問題，不影響系
    爭保險契約有效成立等語置辯。並聲明：(一)原告之訴駁回。
    (二)如受不利判決，願提供現金或等額國泰世華商業銀行股份
    有限公司可轉讓定期存單供擔保，請准免為假執行。
三、兩造不爭執事項如下：
  (一)兩造於96年3 月21日簽立系爭保險契約，原告依約應年繳定
    期保險費22萬元，另可申請繳納彈性保險費。
  (二)原告迄起訴時止，已交付系爭保險契約保險費（含主約保險
    費、定期保險費及彈性保險費）達537 萬元
  (三)系爭保險契約係由庚○○招攬，由訴外人即具備招攬投資型
    保單證照資格之業務員許黛菁掛名送件。
  (四)庚○○不具備招攬投資型保單之業務員資格。
  (五)原告有授權丙○○以原告名義投保，並於投保需用之相關文
    件簽署原告姓名，保費則由丙○○暫先墊付，自丙○○之帳
    戶以轉帳扣款之方式付款。
  (六)丙○○有授權庚○○在系爭保險契約存續期間申請彈性增繳
    保費。
四、本件爭點為：(一)系爭保險契約已否成立生效？(二)原告依民法
    第179 條規定，請求被告返還保險費537 萬元，有無理由？
    茲分述如下：
  (一)系爭保險契約已否成立生效？
  1.按保險契約係契約之一種，於雙方當事人意思表示一致時，
    契約即告成立。經查：
  (1)原告為節稅之目的，授權丙○○以原告名義投保，除由原告
    親自在要保書上簽名外，並授權丙○○於其他投保需用之相
    關文件上簽署原告姓名，原告為投保系爭保險契約曾前往佑
    康診所進行體檢，並繳納保險費等情，均經原告自認在卷，
    並據原告陳稱：丙○○向伊表示要幫伊買保險節稅，為家族
    理財，系爭保險契約係由丙○○的帳戶扣款繳納保險費後，
    再由伊將保險費匯給丙○○，伊年滿20歲後除自己購買之保
    險外，其餘以伊名義購買的保險，都是授權丙○○以伊名義
    投保，伊信任丙○○，丙○○較懂得理財，伊之家族成員均
    將金錢交給丙○○處理等語，並有體格檢查書、檢驗報告單
    為憑（見本院卷(二)第5 頁，卷(一)第122 頁、第213 頁），經
    核原告就投保系爭保險契約之目的、動機所為陳述，與證人
    庚○○證稱：丙○○係為節稅，始考慮購買系爭保險契約，
    因95年度將實施最低稅負制，每戶每人有3,000 萬元免稅額
    ，故丙○○要求伊以此為目標設計保單，伊以原告之年齡平
    均攤算，1 年要繳納22萬元保險費，故提出年繳保費22萬元
    、保額2,970 萬元之保險規劃（見本院卷(一)第109 頁）等語
    相符，亦與證人丙○○證稱：由於伊之家族成員都是興陽報
    關企業股份有限公司（下稱興陽公司）的股東及董事，公司
    賺錢後要將錢分配給家族成員，庚○○以用錢買保單所得的
    利益，比把錢存在銀行的利息還要多得多，而且被告是很可
    靠的公司，值得信賴為由，向伊推薦投資系爭保險契約，伊
    才決定將要分配給原告的紅利，用來購買系爭保險契約，原
    告自94年起就有授權伊得按伊之意思及判斷為原告投保任何
    保險，系爭保險契約要保書之要保人簽名係由原告親簽（見
    本院卷(二)第8 頁、第11頁、第12頁）等語相合，復與系爭保
    險契約暨要保書載明，主約約定保險金額為2,970 萬元、定
    期保險費為22萬元、祝壽金受益人為原告、身故保險受益人
    為丙○○之記載一致（見本院卷(一)第9 頁、第7 頁背面），
    足認原告係授權丙○○為其投保系爭保險契約，且系爭保險
    契約簽立不違背其本意，兩造有成立系爭保險契約之合意。
  (2)又原告於投保系爭保險契約後，在該契約有效期間內，以繳
    納彈性保險費之方式，增加其投資保單帳戶價值金額（見本
    院卷(一)第11頁、第20頁背面），分別於96年4 月25日、96年
    7 月17日、96年7 月26日、96年10月26日、96年11月14日向
    被告申請繳付彈性保險費各75萬元、80萬元、50萬元、25 0
    萬元、30萬元，合計原告在投保系爭保險契約後6 個月內申
    請增繳之彈性保險費總額已高達485 萬元，其中96年11月14
    日、97年3 月1 日增繳彈性保險費之時點更在系爭投資保險
    契約投資帳戶淨值呈現虧損後，有繳費明細表、內容變更申
    請書在卷可憑（見本院卷(一)第191 頁、第194 至211 頁）。
    再佐以證人丙○○證稱：由於庚○○告訴伊系爭保險契約保
    額可提高到3,000 萬元左右，伊可透過此方式將錢藏在國泰
    人壽，且因投保所得報酬比貸款利息還高，庚○○還教伊將
    既有保單或房子拿來向被告借款繳納彈性保險費，故伊有同
    意增繳彈性保險費，伊欲等到額度滿3,000 萬元後，再將超
    額部分領回（見本院卷(二)第12頁、第13頁）等語以觀，足見
    丙○○就系爭保險契約彈性繳納保額可達3,000 萬元，及系
    爭保險契約基金投資帳戶得隨時支領投資本金及報酬之特性
    ，已有認識，且規劃於最高稅負制實施後，就每人每戶逾3,
    000 萬免稅額之收入，透過將金錢存入系爭保險契約投資帳
    戶後，以保險金給付之形式領出，以規避課稅，始以原告名
    義投保系爭保險，該投保復不違背原告授權之本意，應堪認
    定。系爭保險契約既兼具投資功能，且以投資基金帳戶淨值
    作為保單淨值，保額高達2,970 萬元，年繳保險費含彈性保
    險費在內可達數百萬元，徵諸常情自不可能僅片面依賴業務
    員之遊說即率爾投保，原告主張如保險種類不能保本，即不
    能達節稅之目的，自無可能購買系爭保險契約云云，核與前
    揭證據不符，難予採信。
  (3)原告固否認於投保前已審閱要保書填寫說明、重要事項告知
    書、保險單條款及系爭保險契約投保人須知暨保費繳付相關
    規定等書面文件（見本院卷(一)第67頁），惟未否認被告確有
    交付上開文件，而被告已於96年3 月29日將系爭保險契約交
    付原告，有保險單簽收回條可憑（見本院卷(二)第82頁），堪
    認原告於投保後，有充分時間足以閱覽系爭保險契約。觀諸
    重要事項告知書第1 條載明，被告不保證此保單將來之投資
    收益；第12條亦載明，本保險所連結之一切投資標的，其發
    行或管理機構以往之績效，不保證未來之投資收益，除保險
    契約另有約定外，被告不負投資盈虧之責，要保人投保前應
    詳閱商品說明書等語（見本院卷(一)第57頁），而系爭保險契
    約之保險給付項目及條件欄下，亦列舉範例，在假設保單帳
    戶價值每年投資報酬率為6%、2%、-6% 之情況下，分別試算
    保單價值帳戶金額，由試算結果可知，保單價值於每年投資
    報酬率-6% 時將歸於零（見本院卷(一)第19頁），足見原告對
    系爭保險契約之投資風險已有認識。況依系爭保險契約第4
    條約定，倘原告於閱覽系爭保險契約內容後，認不符其需求
    ，仍得於保險單送達翌日起算10日內，不附任何理由，以書
    面檢同保險單親自或掛號郵寄，逕向被告撤銷系爭保險契約
    （見本院卷(一)第11頁背面），惟原告既未向被告為撤銷系爭
    保險契約之意思表示，反而在投保後6 個月內增繳彈性保險
    費，已如前述，益見原告確有與被告成立系爭保險契約之意
    思合致。
  (4)從而，兩造確有成立系爭保險契約之合意，且經原告繳納保
    險費，系爭保險契約已經成立生效。
  2.原告固主張被告容任未通過投資型保險測驗之業務員庚○○
    向其招攬系爭保險契約，而有未善盡說明系爭保險契約內容
    義務之情事存在。惟：
  (1)按保險業務員管理規則，乃行政院金融監督管理委員會（下
    稱金管會）依保險法第177 條規定制定，係就保險業務員之
    資格取得、登錄、撤銷登錄、教育訓練、懲處等事項所頒布
    之行政命令，非為規範保險契約效力所設，如有違反，僅生
    財政部對保險公司是否予以處分或撤銷招攬人員、核保人員
    之資格登記等行政上處分之效果，尚不能認係強制禁止規定
    ，如有違反即屬無效（參照最高法院82年台上字第1508號判
    決要旨）。是以，被告容任未通過投資型保險特別測驗之業
    務員庚○○向原告招攬系爭保險契約，已違前開金管會函令
    ，然此僅涉及金管會應否得對被告之保險業務員施以撤銷登
    錄或懲處，禁止被告銷售投資型保單商品等行政懲處之判斷
    ，而與系爭保險契約是否成立無關，合先敘明。
  (2)又系爭保險契約係投資型保險，依金管會以94年3 月24日金
    管保三字第09402540025 號函令，投資型保險為保險業務員
    管理規則第4 條規定，應通過特別測驗始得招攬之保險（見
    本院卷(一)第37頁），而向原告招攬系爭保險契約之庚○○並
    未通過上開特別測驗，並不具備招攬投資型保險業務員之資
    格等情，雖為兩造所不爭執，然而被告辯稱係以團體行銷之
    方式，向原告及丙○○說明系爭保險契約內容，原告及丙○○亦曾參加被告就投資型保單所舉辦之說明會，被告已善盡
    說明義務等語，惟原告否認曾出席上開說明會，丙○○雖自
    認曾出席上開說明會，然否認全程與會，亦否認訴外人即被
    告之經理乙○○曾在說明會後向其說明系爭保險契約內容。
    經查：
  證人庚○○證稱：伊曾建議丙○○購買系爭保險契約，由於
    丙○○要求退佣，而掛許黛菁名義可退的佣金比較高，故掛
    名許黛菁為系爭保險契約之招攬業務員，惟許黛菁並未親自
    向原告說明保單風險，原告體檢當天，由於原告向伊表示已
    透過丙○○瞭解系爭保險契約內容，伊遂未向原告再為說明
    ，但伊曾向丙○○說明倘原告在投保第1 年身故，可領取2,
    970 萬元死亡保險金，加上第1 年保費22萬元扣除管理費用
    後之保險費136,000 元，至於投資帳戶部分，則要依136,00
    0 元投資獲利結果，來決定可領回的金額（見本院卷(一)第10
    9 頁）等語，核與證人許黛菁證稱：伊本人未向原告招攬系
    爭保險契約，也未與原告直接接觸（見本院卷(一)第113 頁、
    第115 頁）等語相符，足見庚○○向原告及其代理人丙○○
    招攬系爭保險契約時，並無領有投資型保險證照之業務員陪
    同，向原告或丙○○說明系爭保險契約內容。
  證人乙○○雖證稱：丙○○曾向其詢問投資型保單之最高保
    額為若干、商品如何規劃、基金如何購買、基金與危險保費
    如何區分，伊對丙○○表示就像買定期定額基金一樣，丙○○及原告曾在96年3 月、5 月間參加說明會，伊有向丙○○
    打招呼，伊除在說明會上說明外，終場時也在台下協助說明
    （見本院卷(二)第76頁）等語，惟其就丙○○所參加之說明會
    是否由伊擔任講師、是否在說明會後向丙○○推銷投資型保
    單乙節，卻證稱：「說明會的講師係由被告內部主管如主任
    、課長或由伊擔任，在說明會會中或會後，均未要求客戶留
    下聯絡資料，亦無推銷或當場簽約情事」等語（見本院卷(二)
    第74頁），其先後證詞已有歧異，佐以乙○○於被告進行內
    部稽核調查時，向被告之稽核人員陳稱：伊在會場對全體簡
    報完畢後，即由同仁收尾，伊有對丙○○招呼致意（見本院
    卷(二)第85頁查核報告）等語以觀，可見乙○○於說明會後，
    僅有向丙○○招呼致意，並無再向丙○○詳為解說系爭保險
    契約內容之作為，自難推認丙○○係於說明會後，在乙○○
    陪同說明下始簽立系爭保險契約。被告復未提出其他積極證
    據以實其說，其辯解難予採信。
  (3)末查，被告固有容任不具招攬投資型保單資格之業務員，向
    原告招攬投資型保單，違反前揭金管會函令之情事存在，惟
    原告投保系爭保險契約時為33歲，係完全行為能力人，其現
    為國立高雄師範大學數學系教授，並擔任興陽公司董事一職
    ，復為國立中山大學數學研究所博士班學生，且有投資外幣
    、海外投資之經驗，亦曾向保險公司投保達34筆，其中包括
    向被告及訴外人南山人壽保險股份有限公司各投保投資型保
    單各2 筆；丙○○則為興陽公司監察人，於興陽公司擔任會
    計職務，曾向被告投保達60餘件乙節，均據原告自承在卷（
    見本院卷(一)第68頁、第122 頁、第182 頁），並有卷附公司
    基本資料查詢表、壽險公會投保紀錄查詢表為憑（見本院卷
    (一)第58頁、第171 頁、第146 頁、第14 8頁、第149 頁、第
    157 頁、第159 頁、第160 頁、第162 頁、第164 頁、第16
    7 頁），足見購買保險乃原告慣於使用之理財方式之一，依
    其智識水準、社會歷練及保險、投資經驗與一般人相較，其
    已具備理解系爭保險契約或重要事項告知書之能力。至於原
    告請求傳喚證人即訴外人保誠人壽股份有限公司業務員顏茂
    庭，以證原告對投資型保單風險並無所悉乙節（見本院卷(一)
    第215 頁），本院審酌本件不能以其他保險公司業務員招攬
    投保之方式，遽予推認原告於投保系爭保險契約時，對契約
    內容之認識程度，故而無傳喚顏茂庭之必要，附此敘明。
  3.綜上，原告購買系爭保險契約時，已明知系爭保險契約就投
    資基金帳戶部分，可繳納彈性保險費達3,000 萬元，且得隨
    時支領投資基金帳戶內之本金及投資報酬之性質，為達其節
    稅之目的，始向被告要約投保，並繳納保險費，被告亦已承
    諾原告投保之要約，兩造之意思表示已經合致，系爭保險契
    約已經成立，原告主張系爭保險契約不成立云云，尚非可採
    。
  (二)原告依民法第179 條規定，請求被告返還保險費537 萬元，
    有無理由？
    按無法律上之原因而受利益，致他人受損害者，應返還其利
    益，民法第179 條固有明定。惟系爭保險契約係有效成立之
    事實，業經本院審認如前，被告依系爭保險契約收取原告之
    繳納定期保險費及彈性保險費，合計537 萬元，係有法律上
    之原因。原告主張被告欠缺法律上之原因，向其收取保險費
    ，致其受有損害云云，係屬無據，為無理由。
五、綜上所述，原告依民法第179 條規定，請求被告返還保險費
    537 萬元，及自起訴狀繕本送達翌日98年1 月20日起至清償
    日止，按年息5%計算之利息，於法不符，應予駁回。原告之
    訴既遭駁回，其假執行之聲請即失所附麗，應併予駁回。
據上論結，原告之訴為無理由，依民事訴訟法第78條，判決如主
文。
中    華    民    國    98    年    9     月    15    日
                  民事第五庭  法  官  賴文姍
正本係照原本作成。
如不服本判決，應於送達後20日內，向本院提出上訴狀並表明上
訴理由，如於本判決宣示後送達前提起上訴者，應於判決送達後
10日內補提上訴理由書（須附繕本）。
中    華    民    國    98    年    9     月    15    日
                              書記官  林秀珍


司法院資訊處製作；財團法人民間司法改革基金會備份。
